---
title: "Projet de Classification Supervisée - Prédiction du Risque de Défaut de Crédit"
author: "Mohamed FOFANA, Abdou FALL"
date: "`r format(Sys.Date(), '%d %B %Y')`"
output:
  pdf_document:
    toc: true
    toc_depth: 2
    number_sections: true
  html_document:
    toc: false
    toc_depth: '2'
    df_print: paged
---

```{r setup, include=FALSE}
knitr::opts_chunk$set(
  echo    = TRUE,
  warning = FALSE,
  message = FALSE,
  fig.align = "center",
  out.width = "80%"
)
```

```{r packages}
library(tidyverse)
library(ggplot2)
library(caret)
library(naivebayes)
library(pROC)
library(knitr)
library(kableExtra)
library(corrplot)
```

```{r import-data}
data <- read.csv("credit_risk_dataset.csv")
```

# Introduction et présentation du jeu de données

Le risque de crédit constitue l'un des enjeux majeurs des institutions financières modernes.
Accorder un prêt à un emprunteur qui ne pourra pas le rembourser expose la banque à des
pertes potentiellement importantes, tandis qu'un système trop restrictif pénalise des
clients solvables et réduit la rentabilité. Dans ce contexte, les modèles de classification
supervisée offrent un outil précieux : ils permettent d'automatiser et d'objectiver
l'évaluation du risque à partir de données historiques sur les emprunteurs.

Ce rapport s'inscrit dans le cadre d'un projet de classification supervisée. Nous y
construisons et évaluons deux modèles prédictifs - un classifieur Naïve Bayes et une
régression logistique - afin de prédire la probabilité qu'un emprunteur soit en
situation de défaut de paiement. Après une présentation du jeu de données et d'une
analyse exploratoire, nous décrivons les étapes de prétraitement et de feature engineering,
puis nous entraînons, évaluons et comparons les deux classifieurs. Nous concluons par une
discussion critique des résultats et des limites de chaque approche.

## Présentation générale

### Contexte et objectif

Un **défaut de paiement** survient lorsqu'un emprunteur ne respecte pas ses obligations
contractuelles de remboursement - que ce soit en raison d'une insolvabilité, d'une
détérioration de sa situation financière, ou d'un événement imprévu. Pour les établissements
de crédit, anticiper ces défauts est crucial : cela conditionne à la fois la tarification
des prêts, la constitution de provisions réglementaires (Bâle III) et la gestion globale
du portefeuille de risques.

Le jeu de données utilisé est issu de la plateforme Kaggle
[\textcolor{blue}{Credit Risk Dataset}](https://www.kaggle.com/datasets/laotse/credit-risk-dataset)
et porte sur des informations relatives à des emprunteurs particuliers. La variable cible
est `loan_status` : elle prend la valeur **0** lorsque le prêt est remboursé normalement,
et la valeur **1** en cas de **défaut de paiement**. L'objectif est donc de construire un
classifieur binaire capable de distinguer ces deux profils à partir des caractéristiques
disponibles.

### Description des variables

Le jeu de données complet comprend **32 581 observations** et **12 variables**, dont la
variable cible. Le tableau ci-dessous en présente une description synthétique.

| Variable | Type | Description |
|---|---|---|
| `person_age` | Numérique | Âge de l'emprunteur (en années) |
| `person_income` | Numérique | Revenu annuel (en USD) |
| `person_home_ownership` | Catégorielle | Statut résidentiel (propriétaire, locataire, etc.) |
| `person_emp_length` | Numérique | Ancienneté professionnelle (en années) |
| `loan_intent` | Catégorielle | Motif du prêt (éducation, médical, immobilier, etc.) |
| `loan_grade` | Catégorielle | Note de risque attribuée au prêt (A à G) |
| `loan_amnt` | Numérique | Montant du prêt demandé (en USD) |
| `loan_int_rate` | Numérique | Taux d'intérêt du prêt (en %) |
| `loan_percent_income` | Numérique | Ratio montant du prêt / revenu annuel |
| `cb_person_default_on_file` | Catégorielle | Historique de défaut enregistré (Y/N) |
| `cb_person_cred_hist_length` | Numérique | Durée de l'historique de crédit (en années) |
| `loan_status` | Binaire | **Variable cible** : 0 = remboursement normal, 1 = défaut |

Ces 12 variables couvrent les trois dimensions classiques de l'analyse crédit : le
**profil socio-économique** de l'emprunteur (`person_age`, `person_income`,
`person_home_ownership`, `person_emp_length`), les **caractéristiques du prêt**
(`loan_intent`, `loan_grade`, `loan_amnt`, `loan_int_rate`, `loan_percent_income`) et
l'**historique de crédit** (`cb_person_default_on_file`, `cb_person_cred_hist_length`).

```{r apercu-donnees}
head(data)
dim(data)
str(data)
summary(data)
```

## Vérification des âges aberrants

```{r age-aberrants}
# Personnes avec un âge < 18 ans
age_moins_18 <- data[data$person_age < 18, "person_age"]
cat("Nombre de personnes avec un âge < 18 ans :", length(age_moins_18), "\n")
if (length(age_moins_18) > 0) print(age_moins_18)

# Personnes avec un âge > 100 ans
age_plus_100 <- data[data$person_age > 100, "person_age"]
cat("Nombre de personnes avec un âge > 100 ans :", length(age_plus_100), "\n")
if (length(age_plus_100) > 0) print(age_plus_100)
```

## Valeurs manquantes

Avant toute analyse, nous identifions les variables présentant des valeurs manquantes.

```{r valeurs-manquantes}
na_counts <- colSums(is.na(data))
na_df <- data.frame(
  Variable       = names(na_counts),
  Manquants      = as.integer(na_counts),
  Pourcentage    = round(100 * na_counts / nrow(data), 2)
)
na_df <- na_df[na_df$Manquants > 0, ]
kable(na_df, row.names = FALSE,
      caption = "Variables présentant des valeurs manquantes") %>%
  kable_styling(latex_options = "HOLD_position")
```

Deux variables contiennent des valeurs manquantes : `loan_int_rate` (~9,6 %) et
`person_emp_length` (~2,7 %). Ces valeurs seront imputées par la médiane lors de
l'étape de prétraitement, afin de ne pas perdre d'observations.

## Distribution de la variable cible

```{r distribution-cible}
freq_cible <- prop.table(table(data$loan_status))
cat("Distribution de loan_status :\n")
print(round(freq_cible * 100, 1))

ggplot(data, aes(x = factor(loan_status,
                             labels = c("Non-défaut (0)", "Défaut (1)")))) +
  geom_bar(aes(y = after_stat(count) / sum(after_stat(count))),
           fill = c("steelblue", "tomato"), width = 0.5) +
  scale_y_continuous(labels = scales::percent_format()) +
  labs(title = "Distribution de la variable cible loan_status",
       x = NULL, y = "Proportion") +
  theme_minimal(base_size = 12)
```

La variable cible présente un **déséquilibre notable** : environ 78 % des observations
correspondent à des remboursements normaux et 22 % à des défauts. Ce déséquilibre devra
être pris en compte lors de l'évaluation des classifieurs : l'accuracy seule sera
insuffisante ; nous privilégierons également le **recall** (sensibilité) afin de minimiser
les défauts non détectés (faux négatifs), dont le coût métier est élevé.

## Analyse univariée

### Variables quantitatives

```{r univarie-quant, fig.height=9}
vars_quant <- c("person_age", "person_income", "person_emp_length",
                "loan_amnt", "loan_int_rate", "loan_percent_income",
                "cb_person_cred_hist_length")

# Statistiques descriptives
stats_quant <- data %>%
  select(all_of(vars_quant)) %>%
  pivot_longer(everything(), names_to = "Variable", values_to = "Valeur") %>%
  group_by(Variable) %>%
  summarise(
    n       = sum(!is.na(Valeur)),
    Moyenne = round(mean(Valeur, na.rm = TRUE), 2),
    Médiane = round(median(Valeur, na.rm = TRUE), 2),
    Éc.type = round(sd(Valeur, na.rm = TRUE), 2),
    Min     = round(min(Valeur, na.rm = TRUE), 2),
    Max     = round(max(Valeur, na.rm = TRUE), 2)
  )
kable(stats_quant, caption = "Statistiques descriptives des variables quantitatives") %>%
  kable_styling(latex_options = c("HOLD_position", "scale_down"))

# Histogrammes
data %>%
  select(all_of(vars_quant)) %>%
  pivot_longer(everything(), names_to = "Variable", values_to = "Valeur") %>%
  ggplot(aes(x = Valeur)) +
  geom_histogram(bins = 30, fill = "steelblue", color = "white", alpha = 0.8) +
  facet_wrap(~ Variable, scales = "free", ncol = 2) +
  labs(title = "Distribution des variables quantitatives", x = NULL, y = "Effectif") +
  theme_minimal(base_size = 10)
```

Plusieurs observations méritent d'être soulignées. La variable `person_income` présente
une distribution très asymétrique vers la droite, avec quelques valeurs extrêmes très
élevées (revenus > 1 000 000 USD), vraisemblablement des erreurs de saisie. De même,
`person_emp_length` affiche une valeur maximale de 123 ans, manifestement aberrante.
Ces valeurs extrêmes n'ont pas été supprimées afin de conserver la taille de l'échantillon,
mais leur influence sur les modèles sera discutée. Le taux d'intérêt `loan_int_rate`
suit une distribution approximativement gaussienne, centrée autour de 11 %.

### Variables qualitatives

```{r univarie-qual-tables, results='asis'}
vars_qual <- c("person_home_ownership", "loan_intent",
               "loan_grade", "cb_person_default_on_file")

# Tableau de fréquences pour chaque variable
for (v in vars_qual) {
  freq_v <- sort(table(data[[v]]), decreasing = TRUE)
  df_v   <- data.frame(
    Modalité    = names(freq_v),
    Effectif    = as.integer(freq_v),
    Fréquence   = paste0(round(100 * freq_v / sum(freq_v), 1), " %")
  )
  print(kable(df_v, row.names = FALSE,
              caption = paste("Répartition de", gsub("_", " ", v))) %>%
          kable_styling(latex_options = "HOLD_position"))
  cat("\n\n")
}
```

```{r univarie-qual-plots, fig.height=7}
# Diagrammes en barres
data %>%
  select(all_of(vars_qual)) %>%
  pivot_longer(everything(), names_to = "Variable", values_to = "Modalité") %>%
  ggplot(aes(x = Modalité)) +
  geom_bar(fill = "steelblue", alpha = 0.8) +
  facet_wrap(~ Variable, scales = "free", ncol = 2) +
  labs(title = "Distribution des variables qualitatives", x = NULL, y = "Effectif") +
  theme_minimal(base_size = 10) +
  theme(axis.text.x = element_text(angle = 30, hjust = 1))
```

La majorité des emprunteurs sont **locataires** (`RENT`, ~50 %) ou remboursent un
emprunt immobilier (`MORTGAGE`, ~41 %). La note de risque `loan_grade` est concentrée
sur les classes A et B (profils les moins risqués). Environ 17 % des individus ont un
historique de défaut enregistré (`cb_person_default_on_file = Y`).

## Analyse multivariée

### Matrice de corrélation

```{r multi-correlations, fig.height=5}
cor_mat <- cor(data %>% select(all_of(vars_quant)), use = "complete.obs")
corrplot(cor_mat, method = "color", type = "upper",
         tl.cex = 0.8, addCoef.col = "black", number.cex = 0.65,
         title = "Matrice de corrélation des variables quantitatives",
         mar = c(0, 0, 1, 0))
```

On observe une corrélation positive modérée entre `loan_int_rate` et `loan_percent_income`
(~0,12), ce qui est cohérent : les emprunteurs présentant un ratio prêt/revenu élevé
se voient attribuer des taux plus élevés. La corrélation entre `loan_amnt` et
`loan_percent_income` est également positive (~0,58), logiquement.

### Variables quantitatives 

```{r multi-quant-cible, fig.height=9}
data %>%
  select(all_of(vars_quant), loan_status) %>%
  mutate(loan_status = factor(loan_status,
                              labels = c("Non-défaut", "Défaut"))) %>%
  pivot_longer(-loan_status, names_to = "Variable", values_to = "Valeur") %>%
  ggplot(aes(x = loan_status, y = Valeur, fill = loan_status)) +
  geom_boxplot(outlier.size = 0.5, alpha = 0.7) +
  scale_fill_manual(values = c("steelblue", "tomato")) +
  facet_wrap(~ Variable, scales = "free_y", ncol = 2) +
  labs(title = "Variables quantitatives selon le statut du prêt",
       x = NULL, y = NULL, fill = "Statut") +
  theme_minimal(base_size = 10) +
  theme(legend.position = "bottom")
```

Les défauts sont associés à des **taux d'intérêt plus élevés**, un **ratio prêt/revenu
plus élevé** et un `loan_int_rate` médian supérieur. Ces variables apparaissent donc
discriminantes pour la classification.

### Variables qualitatives 

```{r multi-qual-cible, fig.height=7}
data %>%
  select(all_of(vars_qual), loan_status) %>%
  mutate(loan_status = factor(loan_status,
                              labels = c("Non-défaut", "Défaut"))) %>%
  pivot_longer(-loan_status, names_to = "Variable", values_to = "Modalité") %>%
  ggplot(aes(x = Modalité, fill = loan_status)) +
  geom_bar(position = "fill", alpha = 0.85) +
  scale_y_continuous(labels = scales::percent_format()) +
  scale_fill_manual(values = c("steelblue", "tomato")) +
  facet_wrap(~ Variable, scales = "free_x", ncol = 2) +
  labs(title = "Proportion de défauts par modalité des variables qualitatives",
       x = NULL, y = "Proportion", fill = "Statut") +
  theme_minimal(base_size = 10) +
  theme(axis.text.x = element_text(angle = 30, hjust = 1),
        legend.position = "bottom")
```

Les emprunteurs avec une **note de risque F ou G** présentent des taux de défaut
nettement plus élevés que ceux notés A ou B. De même, les individus ayant un
**historique de défaut** (`cb_person_default_on_file = Y`) sont proportionnellement
plus nombreux à être en défaut. La note `loan_grade` et l'historique de défaut
apparaissent comme des variables particulièrement informatives pour nos classifieurs.


# Prétraitement des données

À l'issue de l'analyse exploratoire, les étapes de prétraitement suivantes sont nécessaires
avant la modélisation :

1. **Suppression des âges aberrants** : les 5 observations avec `person_age > 100` sont
   retirées (vraisemblables erreurs de saisie, représentent < 0,02 % de l'échantillon).
2. **Conversion de la variable cible** `loan_status` en facteur à deux niveaux.
3. **Conversion des variables qualitatives** en facteurs.
4. **Découpage train/test** (80 %/20 %) stratifié sur `loan_status` - **effectué avant
   toute imputation et feature engineering** pour éviter tout data leakage.
5. **Imputation des valeurs manquantes** par la médiane calculée **sur le train
   uniquement**, puis appliquée au test. Cela garantit que le test ne fournit aucune
   information au processus d'entraînement.
6. **Feature engineering** (après imputation) : création de deux nouvelles variables
   explicatives appliquées séparément sur train et test (détaillé ci-dessous).

## Feature engineering

L'analyse exploratoire a mis en évidence deux relations particulièrement importantes :
le taux d'intérêt et le ratio prêt/revenu sont tous deux discriminants, et les grades
D à G concentrent les défauts. Nous en dérivons deux variables supplémentaires :

- **`risk_score`** : produit de `loan_percent_income` par `loan_int_rate`. Cette variable
  capture la **charge financière combinée** - un emprunteur avec un ratio prêt/revenu
  élevé *et* un taux élevé supporte un fardeau démultiplié. L'interaction n'est pas
  linéairement redondante avec les deux variables séparées.
- **`high_risk_grade`** : indicateur binaire valant 1 si la note du prêt appartient
  aux classes D, E, F ou G (grades les plus risqués), 0 sinon. Ce regroupement est
  justifié par la forte discontinuité du taux de défaut observée entre les classes C
  et D dans l'analyse exploratoire.

```{r pretraitement}
set.seed(42)

# -- Étape 1 : nettoyage des âges aberrants ------------------------------------
n_avant <- nrow(data)
data <- data[data$person_age <= 100, ]
cat("Observations supprimées (âge > 100) :", n_avant - nrow(data), "\n")
cat("Taille du jeu de données après nettoyage :", nrow(data), "\n")

# -- Étape 2 : conversion de la variable cible et des variables qualitatives ---
data$loan_status <- factor(data$loan_status, levels = c(0, 1),
                           labels = c("NonDefaut", "Defaut"))
data$person_home_ownership     <- factor(data$person_home_ownership)
data$loan_intent               <- factor(data$loan_intent)
data$loan_grade                <- factor(data$loan_grade,
                                         levels = c("A","B","C","D","E","F","G"))
data$cb_person_default_on_file <- factor(data$cb_person_default_on_file)

# -- Étape 3 : découpage stratifié AVANT imputation et feature engineering -----
# Indispensable pour éviter tout data leakage vers le jeu de test.
index_train <- createDataPartition(data$loan_status, p = 0.8, list = FALSE)
train <- data[ index_train, ]
test  <- data[-index_train, ]

cat("Taille train :", nrow(train),
    "| Taille test :", nrow(test), "\n")
prop.table(table(train$loan_status))
prop.table(table(test$loan_status))

# -- Étape 4 : imputation par la médiane du TRAIN uniquement ------------------

med_int_rate   <- median(train$loan_int_rate,    na.rm = TRUE)
med_emp_length <- median(train$person_emp_length, na.rm = TRUE)

train$loan_int_rate[is.na(train$loan_int_rate)]         <- med_int_rate
train$person_emp_length[is.na(train$person_emp_length)] <- med_emp_length
test$loan_int_rate[is.na(test$loan_int_rate)]           <- med_int_rate
test$person_emp_length[is.na(test$person_emp_length)]   <- med_emp_length

cat("Médiane loan_int_rate (train) :", med_int_rate, "\n")
cat("Médiane person_emp_length (train) :", med_emp_length, "\n")
cat("Valeurs manquantes restantes - train :", sum(is.na(train)), "\n")
cat("Valeurs manquantes restantes - test  :", sum(is.na(test)),  "\n")

# -- Étape 5 : feature engineering (après imputation, sans statistique externe)

train <- train %>%
  mutate(
    risk_score      = loan_percent_income * loan_int_rate,
    high_risk_grade = as.integer(loan_grade %in% c("D", "E", "F", "G"))
  )
test <- test %>%
  mutate(
    risk_score      = loan_percent_income * loan_int_rate,
    high_risk_grade = as.integer(loan_grade %in% c("D", "E", "F", "G"))
  )
cat("Variables créées : risk_score, high_risk_grade\n")
cat("Valeurs manquantes finales - train :", sum(is.na(train)), "\n")
cat("Valeurs manquantes finales - test  :", sum(is.na(test)),  "\n")
```

Le découpage stratifié garantit que la proportion de défauts est similaire dans les
ensembles d'entraînement et de test, ce qui assure la comparabilité des évaluations.
`caret` gère automatiquement l'encodage *dummy* des variables catégorielles pour la
régression logistique via son mécanisme interne de prétraitement.

```{r helper-cm, echo=FALSE}
# Fonction utilitaire : visualisation graphique de la matrice de confusion
plot_confusion_matrix <- function(cm, titre) {
  df <- as.data.frame(cm$table)
  names(df) <- c("Prediction", "Reference", "n")
  df <- df %>%
    mutate(
      type = case_when(
        Prediction == "Defaut"    & Reference == "Defaut"    ~
          paste0("Vrai Positif\n(VP = ", n, ")"),
        Prediction == "Defaut"    & Reference == "NonDefaut" ~
          paste0("Faux Positif\n(FP = ", n, ")"),
        Prediction == "NonDefaut" & Reference == "Defaut"    ~
          paste0("Faux Négatif\n(FN = ", n, ")"),
        Prediction == "NonDefaut" & Reference == "NonDefaut" ~
          paste0("Vrai Négatif\n(VN = ", n, ")")
      ),
      couleur = ifelse(Prediction == Reference, "correct", "erreur")
    )

  ggplot(df, aes(x = Reference, y = Prediction, fill = couleur)) +
    geom_tile(color = "white", linewidth = 1.5) +
    geom_text(aes(label = type), size = 4.5, fontface = "bold", color = "white") +
    scale_fill_manual(
      values = c("correct" = "#2196F3", "erreur" = "#E53935"),
      guide  = "none"
    ) +
    scale_x_discrete(
      labels = c("Defaut" = "Défaut (1)", "NonDefaut" = "Non-défaut (0)")
    ) +
    scale_y_discrete(
      labels = c("Defaut" = "Défaut (1)", "NonDefaut" = "Non-défaut (0)")
    ) +
    labs(title = titre, x = "Valeur réelle", y = "Prédiction") +
    theme_minimal(base_size = 12) +
    theme(plot.title = element_text(hjust = 0.5, face = "bold"))
}
```


# Classifieur 1 : Naïve Bayes

## Principe et justification

Le classifieur **Naïve Bayes** repose sur le théorème de Bayes en supposant
l'**indépendance conditionnelle** des variables explicatives sachant la classe :

$$P(\text{Défaut} \mid x_1, \ldots, x_p) \propto P(\text{Défaut}) \prod_{j=1}^{p} P(x_j \mid \text{Défaut})$$

Chaque vraisemblance $P(x_j \mid C)$ est estimée empiriquement : par une loi gaussienne
pour les variables continues, et par comptage de fréquences pour les variables
catégorielles. Le **lissage de Laplace** (paramètre $\lambda$) est appliqué aux
fréquences catégorielles afin d'éviter les probabilités nulles lorsqu'une modalité
n'apparaît pas dans un pli de validation.

Nous avons retenu Naïve Bayes pour les raisons suivantes :

- **Efficacité computationnelle** : l'estimation se réduit à des statistiques
  univariées par classe, ce qui le rend très rapide même sur des données de grande
  dimension.
- **Gestion native des variables mixtes** : les variables continues et catégorielles
  sont modélisées séparément, sans encodage *dummy* ni normalisation imposée.
- **Bon comportement avec peu de données** : grâce à sa faible variance, Naïve Bayes
  généralise bien lorsque l'échantillon d'apprentissage est limité.
- **Baseline probabiliste solide** : il fournit des probabilités a posteriori
  directement exploitables pour ajuster un seuil de décision selon le coût métier.

## Plan d'analyse

L'hyperparamètre principal est le **paramètre de lissage de Laplace** $\lambda$
(alias `laplace`) : une valeur nulle donne les fréquences brutes (risque de
probabilité zéro), tandis qu'une valeur positive lisse les distributions catégorielles.

**Métrique d'évaluation** : l'**AUC-ROC** est utilisée pour sélectionner le
$\lambda$ optimal, complétée par le **recall** pour quantifier la détection des
vrais défauts.

## Implémentation et choix de l'hyperparamètre

```{r nb-cv, cache=TRUE}
ctrl <- trainControl(method          = "cv",
                     number          = 10,
                     classProbs      = TRUE,
                     summaryFunction = twoClassSummary,
                     savePredictions = "final")

grid_nb <- expand.grid(laplace   = c(0, 0.5, 1, 2, 5),
                       usekernel = FALSE,
                       adjust    = 1)

set.seed(42)
nb_cv <- train(loan_status ~ .,
               data      = train,
               method    = "naive_bayes",
               trControl = ctrl,
               tuneGrid  = grid_nb,
               metric    = "ROC")

plot(nb_cv,
     main = "AUC-ROC en fonction du paramètre de lissage de Laplace")
cat("Meilleur laplace :", nb_cv$bestTune$laplace, "\n")
```

```{r nb-final}
nb_final <- naive_bayes(loan_status ~ ., data = train,
                        laplace = nb_cv$bestTune$laplace)
print(nb_final)
```

## Évaluation du classifieur final

```{r nb-evaluation}
pred_nb      <- predict(nb_final, newdata = test)
pred_nb_prob <- predict(nb_final, newdata = test, type = "prob")[, "Defaut"]

cm_nb <- confusionMatrix(pred_nb, test$loan_status, positive = "Defaut")
print(cm_nb)
```

```{r nb-cm-plot, fig.height=4}
plot_confusion_matrix(cm_nb, "Matrice de confusion - Naïve Bayes")
```

```{r nb-roc, fig.height=4}
roc_nb <- roc(test$loan_status, pred_nb_prob,
              levels = c("NonDefaut", "Defaut"))
plot(roc_nb, col = "steelblue", lwd = 2, legacy.axes = TRUE,
     xlim = c(1, 0), ylim = c(0, 1), xaxs = "i", yaxs = "i",
     main = paste0("Courbe ROC - Naïve Bayes (AUC = ",
                   round(auc(roc_nb), 3), ")"))
abline(a = 1, b = -1, lty = 2, col = "grey60")
```

**Interprétation :** Le classifieur Naïve Bayes produit des probabilités a posteriori
continues, exploitables pour moduler le seuil de décision. Les faux négatifs (défauts
non détectés) restent la principale source d'erreur à surveiller, compte tenu du coût
métier élevé de ce type d'erreur. L'hypothèse d'indépendance conditionnelle peut
cependant limiter la performance lorsque des variables sont fortement corrélées (comme
`loan_int_rate` et `loan_percent_income`).


# Classifieur 2 : Régression Logistique

## Principe et justification

La **régression logistique** est le modèle de référence classique pour la classification
binaire, notamment dans le cadre réglementaire du risque de crédit. Elle modélise le
logarithme du rapport de probabilités (*log-odds*) d'appartenir à la classe positive
(le défaut) comme une combinaison linéaire des variables explicatives :

$$\log\left(\frac{P(\text{Défaut})}{1 - P(\text{Défaut})}\right) = \beta_0 + \beta_1 x_1 + \cdots + \beta_p x_p$$

La probabilité prédite est ensuite obtenue via la fonction sigmoïde. Les variables
catégorielles sont automatiquement encodées en variables indicatrices (*dummy*) par
`caret`.

Nous justifions ce choix par :

- **Interprétabilité directe** : l'impact de chaque variable est quantifié par son
  coefficient (ou l'odds-ratio associé), ce qui est précieux pour justifier un refus
  de crédit auprès d'un régulateur.
- **Probabilités de classe bien calibrées** : contrairement à Naïve Bayes dont les
  probabilités peuvent être mal calibrées sous l'hypothèse d'indépendance, les scores
  issus de la fonction sigmoïde sont continus et fiables pour ajuster un seuil de
  décision selon le coût métier.

## Plan d'analyse

La régression logistique standard ne possède pas d'hyperparamètre à optimiser. La
validation croisée 10 fois est utilisée **uniquement pour estimer la performance
généralisable** du modèle. Les données sont centrées-réduites (`preProcess`) afin
que les coefficients soient comparables entre variables.

## Implémentation

```{r logit-cv, cache=TRUE}
set.seed(42)
logit_cv <- train(loan_status ~ .,
                  data       = train,
                  method     = "glm",
                  family     = "binomial",
                  trControl  = ctrl,
                  preProcess = c("center", "scale"),
                  metric     = "ROC")

cat("AUC-ROC moyenne en validation croisée :",
    round(max(logit_cv$results$ROC), 3), "\n")
```

## Évaluation du classifieur final

```{r logit-evaluation}
pred_logit      <- predict(logit_cv, newdata = test)
pred_logit_prob <- predict(logit_cv, newdata = test, type = "prob")[, "Defaut"]

cm_logit <- confusionMatrix(pred_logit, test$loan_status, positive = "Defaut")
print(cm_logit)
```

```{r logit-cm-plot, fig.height=4}
plot_confusion_matrix(cm_logit, "Matrice de confusion - Régression Logistique")
```

```{r logit-roc, fig.height=4}
roc_logit <- roc(test$loan_status, pred_logit_prob,
                 levels = c("NonDefaut", "Defaut"))
plot(roc_logit,
     col = "forestgreen", lwd = 2,
     legacy.axes = TRUE,
     xlim = c(1, 0), ylim = c(0, 1), xaxs = "i", yaxs = "i",
     main = paste0("Courbe ROC - Régression Logistique (AUC = ",
                   round(auc(roc_logit), 3), ")"))

abline(a = 1, b = -1, lty = 2, col = "grey60")
```

**Interprétation :** La régression logistique offre des probabilités bien calibrées
et des coefficients directement interprétables. Le graphique des coefficients permet
d'identifier les variables les plus déterminantes dans la prédiction du défaut.


# Comparaison et choix final

```{r comparaison-tableau}
extract_metrics <- function(cm, roc_obj) {
  data.frame(
    Accuracy  = round(cm$overall["Accuracy"], 3),
    Recall    = round(cm$byClass["Sensitivity"], 3),
    Precision = round(cm$byClass["Pos Pred Value"], 3),
    F1        = round(cm$byClass["F1"], 3),
    AUC       = round(auc(roc_obj), 3)
  )
}

metrics <- rbind(
  extract_metrics(cm_nb, roc_nb),
  extract_metrics(cm_logit, roc_logit)
)
rownames(metrics) <- c("Naïve Bayes", "Régression Logistique")

kable(metrics, booktabs = TRUE,
      caption = "Comparaison des métriques de performance sur le jeu de test") %>%
  kable_styling(latex_options = "HOLD_position")
```

```{r comparaison-roc, fig.height=5}
plot(roc_nb, col = "steelblue", lwd = 2, legacy.axes = TRUE,
     xlim = c(1, 0), ylim = c(0, 1), xaxs = "i", yaxs = "i",
     main = "Superposition des courbes ROC")
lines(roc_logit, col = "forestgreen", lwd = 2)
abline(a = 1, b = -1, lty = 2, col = "grey60")
legend("bottomright",
       legend = c(paste0("Naïve Bayes (AUC = ", round(auc(roc_nb), 3), ")"),
                  paste0("Régression Log. (AUC = ", round(auc(roc_logit), 3), ")")),
       col    = c("steelblue", "forestgreen"),
       lwd    = 2, bty = "n")
```

**Discussion.** Le classifieur Naïve Bayes est particulièrement efficace et fournit
des probabilités a posteriori directement exploitables, mais son hypothèse
d'indépendance conditionnelle peut le pénaliser face à des variables corrélées.
La régression logistique offre une interprétation directe des coefficients et des
probabilités bien calibrées, deux atouts essentiels en contexte bancaire.

**Classifieur retenu** : Nous recommandons la **Régression Logistique** pour les
raisons suivantes :
- Probabilités bien calibrées, idéales pour fixer un seuil de décision métier.
- Coefficients directement interprétables et justifiables auprès d'un régulateur.
- Modèle approuvé par les réglementations bancaires (Bâle III, IFRS 9).
- **Limite** : hypothèse de linéarité du log-odds ; sensible aux valeurs extrêmes
  dans `person_income`.


# Conclusion et pistes d'amélioration

Nous avons conduit une analyse complète de classification supervisée sur le jeu de données
*Credit Risk Dataset*, de l'exploration des données jusqu'à la comparaison de deux
classifieurs. Le **feature engineering** (création de `risk_score` et `high_risk_grade`)
a enrichi l'espace des variables en s'appuyant sur la connaissance métier révélée par
l'analyse exploratoire. Les résultats montrent que la prédiction du défaut de paiement
est accessible avec des méthodes classiques, et que certaines variables - notamment
`loan_grade`, `loan_int_rate` et `loan_percent_income` - sont particulièrement
discriminantes.

**Limites rencontrées** :

- Le **déséquilibre de classes** (~78 % / 22 %) peut biaiser les classifieurs vers la
  classe majoritaire. Nous l'avons partiellement compensé en utilisant l'AUC-ROC comme
  critère d'évaluation plutôt que l'accuracy.
- Les **valeurs aberrantes** dans `person_income` (revenus > 1 M USD) n'ont pas été
  filtrées ; elles peuvent influencer la régression logistique dont les coefficients
  dépendent de l'échelle des variables.
- Le classifieur Naïve Bayes suppose l'**indépendance conditionnelle** des variables
  explicatives, hypothèse mise en défaut par les corrélations observées (notamment
  entre `loan_int_rate` et `loan_percent_income`), ce qui peut dégrader ses
  probabilités a posteriori.
- La régression logistique suppose une **relation linéaire** entre les variables
  explicatives et le log-odds, hypothèse qui peut être mise en défaut par des
  relations fortement non linéaires.

**Pistes non explorées faute de temps** :

- **Rééchantillonnage SMOTE** (*Synthetic Minority Over-sampling Technique*) pour
  rééquilibrer les classes et améliorer le recall sur les défauts.
- **Forêt aléatoire** ou **gradient boosting** (XGBoost) pour de meilleures
  performances prédictives tout en conservant des mesures d'importance des variables.
- **Optimisation du seuil de décision** : plutôt que d'utiliser le seuil par défaut
  de 0,5, choisir un seuil qui maximise le recall tout en maintenant une précision
  acceptable, selon le coût métier des faux négatifs.


# Déclaration d'utilisation de l'IA

Dans le cadre de ce projet, nous avons eu recours à des outils d'intelligence artificielle
pour les tâches suivantes :

- **Support syntaxique et débogage** : L'outil a été utilisé ponctuellement pour nous aider à corriger la syntaxe de certains blocs de code R ou pour ajuster la mise en forme du document `.Rmd` (ajustement des graphiques, esthétique des tableaux avec `kableExtra`). Le code analytique a été conçu par nos soins.
- **Correction et relecture** : Les explications théoriques (sections "Principe et justification") et les interprétations des résultats ont été intégralement rédigées par les membres du groupe à l'aide des supports de cours. L'IA a servi occasionnellement d'outil de correction grammaticale ou d'amélioration typographique.
- Aucune IA n'a été utilisée pour la conception de la démarche analytique, le choix des modèles, le feature engineering, ni pour interpréter les résultats. Toutes les décisions, analyses et conclusions présentées dans ce rapport découlent uniquement de la réflexion et du travail des auteurs.


# Contributions de chacun

**Mohamed FOFANA** : recherche et sélection du jeu de données ; rédaction de la section
d'introduction et de présentation générale ; implémentation du prétraitement des données
et du feature engineering ; implémentation et optimisation du classifieur Naïve Bayes ;
rédaction de la comparaison et du choix final ; mise en forme globale du rapport.

**Abdou FALL** : analyse univariée (statistiques descriptives et graphiques) ; analyse
multivariée (matrice de corrélation, boxplots et barplots par cible) ; implémentation
et évaluation du classifieur par Régression Logistique ; rédaction de la conclusion et
des pistes d'amélioration ; préparation de la présentation orale.


# Bibliographie

Étiévant, L. (2025-2026). *Compléments de Mathématiques 2 - Introduction au Machine
Learning*. Cours L3 MIASHS, Université Grenoble Alpes.

Kaggle. *Credit Risk Dataset* (laotse).
https://www.kaggle.com/datasets/laotse/credit-risk-dataset

Breiman, L., Friedman, J., Stone, C. J., & Olshen, R. A. (1984).
*Classification and Regression Trees*. CRC Press.

Hosmer, D. W., Lemeshow, S., & Sturdivant, R. X. (2013).
*Applied Logistic Regression* (3rd ed.). Wiley.

Kuhn, M. (2008). Building Predictive Models in R Using the caret Package.
*Journal of Statistical Software*, 28(5), 1–26.
https://doi.org/10.18637/jss.v028.i05

Robin, X., Turck, N., Hainard, A., et al. (2011). pROC: an open-source package
for R and S+ to analyze and compare ROC curves.
*BMC Bioinformatics*, 12, 77. https://doi.org/10.1186/1471-2105-12-77

```{r save-models, echo=FALSE}
saveRDS(nb_final,    "modele_nb.rds")
saveRDS(logit_cv,    "modele_logit.rds")
```
